【裁判字號】    97,上訴,1268
【裁判日期】    980513
【裁判案由】    重傷害
【裁判全文】
臺灣高等法院臺南分院刑事判決        97年度上訴字第1268號
上  訴  人  臺灣臺南地方法院檢察署檢察官
被      告  乙○○
選任辯護人  林永發律師
上列上訴人因被告傷害致重傷案件，不服臺灣臺南地方法院95年
度易字第1215號中華民國97年8月26日第一審判決（起訴案號：
臺灣臺南地方法院檢察署95年度偵字第11851號），提起上訴，
本院判決如下：
    主  文
原判決關於乙○○被訴傷害致重傷部分，撤銷。
乙○○犯傷害致人重傷罪，處有期徒刑年。
    事  實
一、乙○○於民國94年5月18日上午8時許，在臺南縣永康市影劇
    三村圓環市場，因購蝦糾紛與攤販同業丁○○○發生口角，
    其客觀上應能預見其毆打他人，可能導致他人身體或健康有
    重大不治或難治傷害之併發症，竟疏於注意丁○○○之身體
    狀況，仍基於傷害他人身體之犯意，出手將丁○○○推倒在
    地，復以腳踹丁○○○頭部方向，導致丁○○○因而瞬間血
    壓升高，引起其腦部中央自發性出血，而受有右側肢體偏癱
    與失語症之重傷害結果。
二、案經丁○○○與其配偶丙○○訴由台南縣警察局永康分局報
    請臺灣臺南地方法院檢察署檢察官偵查起訴。
    理  由
一、經查，被害人丁○○○於94年5月18日時10時58分許，因左
    側大腦內出血，送往成大醫院急診，於翌（19）日住院，20
    日接受開顱手術並血塊移除手術，而遺留有右側肢體無力、
    失語症等傷害，有成大醫院94年5月26日、同年6月14日、同
    年6月29日出具之診斷證明書及永康榮民醫院94年9月15日出
    具之診斷證明書各1份附卷可稽（見警卷第29至30頁、偵查
    卷第21至22頁）。且丁○○○所受之右側肢體無力等傷害，
    亦合乎95年7月1日修正施行前刑法第10條第4項所規定之重
    傷害程度（按修正前刑法第10條第4項第4款係規定：須毀敗
    1肢以上機能，始構成該款之重傷罪，惟修正後上開規定，
    變更為只須毀敗或嚴重減損1肢以上機能，即成立該款之重
    傷罪，經比較新舊法之結果，被告行為時之舊法對其有利，
    應適用修正前之法律），有成大醫院94年12月27日成附醫醫
    事字第0940014513號函覆病患轉診療摘錄表（偵查卷第29至
    30頁）、95年12月12日成附醫醫事字第0950015975號函覆病
    患診療摘錄表（原審卷(一)第95至96頁），以及永康榮民醫院
    95年11月24日永醫字第0950004908號函覆資料（原審卷(一)第
    86頁）在卷可參。
二、訊據被告乙○○雖否認有傷害丁○○○致其重傷之犯行，並
    辯稱：伊當日向丁○○○詢問蝦子價格，欲以該價格購買，
    然為丁○○○拒絕，並遭丁○○○以手毆打伊臉部，之後丁○○○再揪住伊之衣領，遭伊以手撥開，丁○○○因而跌坐
    地上，伊並無以手或腳傷害丁○○○之身體或頭部云云。惟
    查：
  (一)證人即丁○○○之女戊○○於原審審理時證稱：當日因乙○○要向丁○○○買蝦子而吵架，吵架結束後，乙○○要回攤
    位時，我有聽乙○○用臺語「幹你娘」的話，就走回攤位
    ，當時丁○○○很不高興衝過去，因為丁○○○要我不要過
    去，我就在丁○○○攤位原地整理貨。不久，我抬頭1看，
    看到乙○○揮拳打1下，至於打丁○○○何部位，已記不清
    楚，丁○○○屁股著地，坐在地上，當時我沒有看到被害人
    何處受傷，但她意識清楚，丁○○○坐在地上後，乙○○沒
    有再以腳踹丁○○○頭部。我看到丁○○○坐在地上時，我
    就跑過去質問乙○○，我看他手舉起，好像要打我，我以手
    揮擋，感覺好像手有抓到東西，就往外丟。我就回丁○○○
    的攤位後要打電話報警。乙○○又跑過來，吵說我把他眼鏡
    丟了，別人看他1副要打我的樣子，丁○○○即自行爬起來
    ，與在場其他人一起將乙○○推出丁○○○攤位外，當時被
    告乙○○有以拳頭毆打丁○○○頭部，丁○○○亦有還手，
    但沒注意到丁○○○何處受傷。我報警同時，乙○○、丁○○○及其他人還在推擠，此時剛好己○○騎機車經過，就停
    車將丁○○○及乙○○推開。我電話報案結束後，我看到己○○倒在地上。我接著整理魚貨做買賣，我又抬頭1看，丁○○○又倒地仰躺在市場附近榕樹下之地面，乙○○站在丁○○○頭、頸部間，以腳踹丁○○○的頭部。當時我沒有看
    到丁○○○受有明顯外傷，只見她當時軟趴趴的，爬不起來
    ，我就將她送醫等語。及證人己○○於原審審理時證述：94
    年5月18日上午8點半許，至案發地點買菜，到達案發地點時
    看見丁○○○在圓環的榕樹下被乙○○打倒在地，當時乙○○以用腳踹仰躺在地之丁○○○身體及頭部，但我無法看外
    傷，當時丁○○○倒在地，意識尚未昏迷等語。及證人孫德
    貞於原審審理時亦證稱：當時有看見乙○○以手將丁○○○
    打倒在地下，接著腳踹她身上，丁○○○躺在地上時, 尚有
    意識等語。另證人庚○○證稱：乙○○與丁○○○因買賣問
    題發生口角，丁○○○打乙○○1巴掌，乙○○就以雙手大
    力的推了丁○○○1下，致丁○○○跌坐在攤位地面上裝魚
    的保利龍，至於丁○○○頭部有無著地，有無在爬起來，並
    未看見，但丁○○○倒地後，乙○○有以腳踢丁○○○上半
    身等語。交互參照證人戊○○、己○○、孫德貞、庚○○之
    上開證詞，均指向彼時為被告乙○○先以手推丁○○○，致
    丁○○○跌坐在地後，丁○○○又自行爬起來推擠被告乙○○，之後丁○○○又遭被告乙○○打倒而仰躺在地，被告乙○○並以腳踹丁○○○之頭、頸部等身體部位乙情。
  (二)然依證人辛○○醫師於原審審理時證詞及證人甲○○醫師於
    本院審時之證述（詳如後述），暨丁○○○94年5月18日之
    急診護理紀錄，並未能證實丁○○○頭部確受有擊傷、體外
    傷或瘀血之情形。是本院認為，當日被告乙○○彼時之揮動
    手或腳等行為，尚未造成丁○○○之身體或頭部外觀明顯有
    傷勢。
  (三)惟證人甲○○即94年5月18日為丁○○○診療之成大醫院家
    醫科住院醫師於本院審理時到庭證稱：「（問：94年5月18
    日你在急診室，有無診治1位丁○○○的病患？）時隔已久
    ，我後來有回去看當時寫的病歷，確實是我看診的，我當時
    記載她被人毆打，她當時意識狀態處於想睡覺的情形，右側
    肢體無力，通常是1個中樞神經的症狀，故緊急安排電腦斷
    層，其在左側腦部有出血情形。（問：當時丁○○○是否有
    知覺回應？）是有回應，但當時丁○○○很想睡覺，無法到
    達例如叫她舉起右手，她就舉起右手的程度，她對於痛覺、
    按壓有回應，但無法到達我說什麼她就做什麼的程度。（問
    ：當時丁○○○的意識是否清楚？）意識不是很清楚。（問
    ：當時丁○○○的右側是否有癱瘓？）右側比較無力，但尚
    未達到完全癱瘓的程度。（問：當時丁○○○的腦部是否已
    有出血症狀？）大部分是腦部中樞神經的問題。…（問：當
    時你是否有確實看過丁○○○的身體狀況？）依據病歷記載
    ，我確實有看過。（問：當時是誰說丁○○○被毆傷？）家
    屬。（問：當時丁○○○的身體有何外傷？）病歷上並無特
    別記載丁○○○有明顯外傷，但因當時她有被人毆傷的病史
    ，且有中樞神經的狀況，不見得一定要有明顯外傷，才算是
    頭部外傷，像腦震盪也是頭部受到撞擊，但也沒有明顯外傷
    ，我想丁○○○也是因為頭部受到撞擊，才有中樞神經出血
    的問題。（問：你的意思是說，丁○○○當天有腦性出血症
    狀，不必然是因有明顯外傷才會造成，只要有外力即可能造
    成類似腦震盪的症狀？）以丁○○○來說，她沒有明顯外傷
    ，看起來比較像是自發性的出血，所謂自發性的出血是說，
    腦部受到外力撞擊，大部分外傷的腦部出血，會像半月形的
    形狀在腦部邊緣，但病人的出血點在腦部中央，即腦幹上面
    1點點，大部分是自發性出血所引起，我看她的診斷書是記
    載自發性出血，我也認同神經內科診斷醫師的診斷，但我認
    為與外傷也有1點關聯性，據她以前的病史，54歲，女性，
    沒有抽煙、喝酒，她以前病史血壓也沒有特別高，代表她也
    沒有高血壓的問題，依照美國1項大型的研究，以她算起來
    10年的重大心血管事件，只有百分之0.4到百分之0.9的機率
    ，所謂重大心血管事件是指心機梗塞、腦部中風、出血等，
    故我認為她腦部出血與外傷有因果關係。（問：你的意思是
    說，丁○○○若遭受推打倒地，雖沒有明顯外傷，亦可能會
    造成腦部出血的結果？）可能有因果關係，本身若受到傷害
    或生氣，會導致血壓升高，因丁○○○之前沒有高血壓的問
    題，雖看起來像是自發性出血沒錯，但與受到推打倒地可能
    有因果關係，因自發性出血導致發生重大心血管事件的機率
    不到百分之1。」等語明確（參見本院卷第69至74頁）。堪
    認丁○○○遭受被告推打倒地，其外觀雖然無明顯外傷，然
    丁○○○因與被告間之口角爭執，情緒已受有影響，復遭被
    告推打在地猝不及防，導致血壓升高，致引起其腦部中央自
    發性出血，而受有右側肢體偏癱與失語症之重傷害，已甚明
    確。
三、按刑法第277條第2項後段之傷害致重傷害罪，係對於犯普通
    傷害罪致發生重傷害結果所規定之加重結果犯，依同法第17
    條之規定，以行為人能預見其重傷害結果之發生而不預見，
    為其要件。而此所謂能預見指客觀而言，與加害人本身主觀
    上有無預見之情形不同。查本件被告僅因購蝦問題與丁○○○口角爭執，即心生不滿，怒將丁○○○推倒在地，復以腳
    踹丁○○○頭部，因被告與丁○○○間彼此本無深仇大恨，
    故其主觀上僅有普通傷害之故意，丁○○○發生重傷害之結
    果，應非被告之本意。然因丁○○○案發時為年齡之長者，
    被告則為正值盛年之男子，客觀上被告應可預見與丁○○○
    發生激烈之肢體衝突下，可能導致其身體或健康有重大不治
    或難治傷害之併發症。而丁○○○因與被告間之口角爭執，
    情緒已受有影響，復遭被告推打在地猝不及防，導致血壓升
    高引起腦部中央自發性出血，而受有右側肢體偏癱與失語症
    之重傷害結果，且無其他獨立之自然原因或第三者之介入（
    因果關係中斷），堪認被告之傷害行為與丁○○○前揭重傷
    害結果間，確實具有相當因果關係，被告自應就該加重結果
    負責。
四、本件公訴人雖提出成大醫院回函表示：依據電腦斷層掃瞄認
    定丁○○○所受左側大腦內出血乃自發性腦內出血，並非由
    外力撞擊造成。及經原審再彙整丁○○○因左側大腦內出血
    在成大醫院、永康榮民醫院、行政院衛生署臺南醫院（下簡
    稱署立臺南醫院）就醫之所有病歷資料，囑託法務部法醫研
    究所鑑定結果，認：丁○○○於94年5月18日爭執中致血壓
    增高併發自發性腦實質出血，在頭部電腦斷層均無常見外傷
    性引起之硬腦膜上、下腔出血，而僅有中風性出血病灶，致
    顱內腦實質之基底核內囊蒼白區之血管出血，引起中風性腦
    實質出血，最後併發皮質下失語症，易言之，其顱內出血主
    要應為高血壓併腦血管硬化導致血管破裂，引起大腦之腦實
    質出血之結果。嗣法務部法醫研究所補充鑑定結果，亦認：
    依病歷等醫療證據等無法支持有丁○○○外傷性外傷之證據
    。及證人即94年5月18日為丁○○○診療之成大醫院神經外
    科主治醫師辛○○於原審審理時到庭證稱：「外傷及中風的
    出血從X光片來看是不一樣。我們請教X光片專科醫生判斷，
    依丁○○○X光片出血位置是屬中風性出血，與外傷出血位
    置不一樣。如是外傷性出血，會靠大腦的表層，例如硬腦膜
    上方或下方或大腦表層。丁○○○出血位置在腦的深部。」
    、「（問：丁○○○是屬中風性腦性出血？）依丁○○○病
    歷資料並無高血壓記錄，中風不一定要有高血壓或心血管病
    史的人，依統計，中風病人只有百分之70至80有高血壓或心
    血管病史」、「（問：中風性出血，如不是高血壓或心血管
    病史之人，是如何引起？）目前原因不明」等語。惟依丁○○○歷來就診及健康檢查資料，均無曾經罹患高血壓或血管
    病史之記載，復無其他積極證據足資認定丁○○○於本件案
    發前即有腦部出血情狀，縱如成大醫院回函、法務部法醫研
    究所鑑定意旨所認丁○○○之腦內出血並非由外力撞擊，然
    其等亦認定：丁○○○係因爭執中致血壓增高併發自發性腦
    實質出血，而此項因爭執致血壓升高導致腦內出血之結果，
    如前所述，係被告與之爭執推打後始產生，被告縱未造成被
    害人丁○○○明顯外傷，亦應對其引發之腦內出血。是本件
    尚難因前揭成大醫院函文及法務部法醫研究所、證人辛○○
    之意見，即認本件被害人丁○○○之重傷害結果，與被告之
    肢體衝突無涉，亦堪認定。
五、綜上，被告有於上開時、地，基於傷害之犯意，推打被害人
    丁○○○，被告雖主觀上未能預見丁○○○會因其之傷害行
    為而發生重傷害之結果，但此結果係客觀上所得預見，且係
    被告疏於注意所造成，被告應負傷害致人重傷之罪責，被告
    所辯，尚無足取。本件犯罪事證已臻明確，被告傷害致人重
    傷犯行，堪可認定，應予依法論科。
六、核被告所為，係犯刑法第277條第2項後段之傷害致人重傷罪
    。
七、原審未予詳察，遽為被告上開部分無罪判決之諭知，顯有未
    當。檢察官上訴意旨指摘原判決該部分之不當，為有理由，
    應由本院將原判決關於傷害致重傷部分予以撤銷改判。爰審
    酌被告僅因細故與被害人發生口角爭執，即將被害人推打倒
    地，使被害人因而受有右側肢體偏癱與失語症之重傷害，造
    成其身心受創，及被告犯後始終否認犯行，未見悔意之態度
    ，且迄未與被害人達成和解，惟念被告本件係因受被害人激
    怒，致一時衝動鑄成大錯等一切情狀，量處被告如主文第2
    項所示之刑，以示懲儆。
八、據上論結，應依刑事訴訟法第369條第1項前段、第364條、
    第299條第1項前段，刑法第277條第2項後段，判決如主文。
本案經檢察官楊治宇到庭執行職務。
中    華    民    國    98    年    5     月    13    日
                  刑事第二庭    審判長法  官  葉居正
                                      法  官  吳勇輝
                                      法  官  郭千黛
以上正本證明與原本無異。
如不服本判決應於收受送達後10日內向本院提出上訴書狀，其未
敘述上訴理由者，並得於提起上訴後10日內向本院補提理由書（
均須按他造當事人之人數附繕本）「切勿逕送上級法院」。
                                      書記官  魏芝雯
中    華    民    國    98    年    5     月    14    日
附錄：本判決論罪科刑法條
中華民國刑法第277條第2項
犯前項之罪因而致人於死者，處無期徒刑或7年以上有期徒刑；
致重傷者，處3年以上10年以下有期徒刑。


司法院資訊處製作；財團法人民間司法改革基金會備份。
